【裁判字號】    95,上更(二),210
【裁判日期】    951218
【裁判案由】    擄人勒贖等
【裁判全文】
臺灣高等法院臺中分院刑事判決     95年度上更(二)字第210號
上  訴  人
即  被  告  戊○○
                    現於臺灣台中看守所
選任辯護人  施家治  律師
上  訴  人
即  被  告  庚○○
                    現於借提羈押臺灣台中看守所
選任辯護人  羅豐胤  律師
            洪明儒  律師
上  訴  人
即  被  告  辛○○
                    現於臺灣台中監獄
指定辯護人  本院公設辯護人  甲○○
上列上訴人因擄人勒贖等案件，不服臺灣彰化地方法院93年度重
訴字第3號中華民國93年10月12日第一審判決(起訴案號：臺灣彰
化地方法院檢察署93年度偵字第 490號、93年度偵緝字第31號，
及移送併辦：臺灣彰化地方法院檢察署93年度偵字第2598號），
提起上訴，案經判決後，由最高法院第 2次發回更審，本院判決
如下：
    主    文
原判決關於庚○○共同使壬○○受重傷未遂及辛○○、戊○○部
分均撤銷。
庚○○共同犯強盜擄人勒贖罪，累犯，處有期徒刑拾肆年，褫奪
公權捌年。扣案搭配門號0000000000號之行動電話機具壹支（不
含ＳＩＭ卡）沒收。
辛○○共同犯強盜擄人勒贖罪，處有期徒刑拾貳年，褫奪公權陸
年，扣案如附表所示具有殺傷力之手槍、子彈及搭配門號000000
0000號之行動電話機具壹支（不含ＳＩＭ卡），均沒收。
戊○○共同犯強盜擄人勒贖罪，處有期徒刑拾壹年，褫奪公權伍
年，扣案如附表所示具有殺傷力之手槍、子彈及搭配門號000000
0000號之行動電話機具壹支（不含ＳＩＭ卡），均沒收。
    犯罪事實
一、庚○○前於民國81年6月9日，曾因違反懲治盜匪條例案件，
    經本院判處有期徒刑10年確定，入獄服刑後，於 84年8月31
    日假釋出獄，至 89年7月23日假釋期滿未經撤銷，以執行完
    畢論。辛○○曾因擄人勒贖、妨害自由等案件，經法院判處
    有期徒刑15年、3月確定，嗣定其應執行刑15年2月，於87年
    12月31日假釋出監，現撤銷假釋，在監執行殘刑。
二、庚○○於92年7、8月間，在南投地區某流動賭場，以新台幣
    （下同）35萬元之價格，向姓名、年籍不詳綽號「大豬仔」
    之男子購得具有殺傷力之制式義大利BERETTA廠製92DS口徑9
    厘米制式手槍1枝（含彈匣1個，槍枝管制編號為0000000000
    號）及制式子彈9顆 （其中8顆具有殺傷力，另1顆係未發彈
    ），而非法持有之（庚○○未經許可持有槍彈之部分，業經
    本院前審判處有期徒刑7年2月，併科罰金新台幣10萬元確定
    ）。庚○○明知其與壬○○間並無金錢借貸關係，竟基於強
    盜而擄人勒贖壬○○之意圖，夥同知情之戊○○、辛○○共
    同參與。戊○○及辛○○雖明知庚○○備有槍、彈、手銬、
    膠帶等工具，計畫強盜而擄人勒贖財物，仍同意分擔犯行，
    彼 3人即共同基於強盜而擄人勒贖之犯意聯絡，辛○○並與
    戊○○共同基於持有上開槍彈之犯意聯絡，先由辛○○向不
    知情之友人借得一部克萊斯勒廠牌之自用小客車，嗣由戊○○至不詳處所撿拾廢棄車輛之車牌，改懸掛於上開小客車上
    ，另由庚○○持其向「大豬仔」購得之上述制式手槍、子彈
    ，並備妥其所有之手銬、膠帶等犯罪工具，於93年1月6日凌
    晨零時許，由辛○○負責駕駛上開改換車牌之自用小客車，
    庚○○及戊○○分別坐在前、後座， 3人共赴南投縣找壬○○。嗣在南投縣埔里鎮路上發現壬○○與其妻己○○所駕駛
    之自用小客車，即尾隨在後，不久壬○○發覺遭人跟蹤而加
    速逃離現場，辛○○亦緊追在後，至南投縣草屯鎮○○路50
    6號附近時，庚○○為攔阻壬○○， 雖明知對行駛狀態之車
    輛開槍，可能使人造成重傷之結果，其等 3人仍基於縱使發
    生重傷害結果亦不違背其本意之不確定故意，由庚○○以事
    先備妥之上開手槍向壬○○所駕車輛射擊一槍，致壬○○背
    部受有開放性傷口，且因受此槍傷而無法繼續駕駛，辛○○
    見壬○○停車後，亦隨之停車在旁等候，由庚○○與戊○○
    下車，要求壬○○坐上辛○○所駕之車輛，壬○○不從，庚○○仍接續前述重傷害之犯意，再度以手槍握把部位重擊壬○○之頭部，致使壬○○受有頭部外傷及頭皮撕裂傷等傷害
    ，而屈從就範。辛○○待庚○○及戊○○將壬○○押上車後
    ，即駕車離開該處，並由戊○○在車上以手銬銬住壬○○之
    雙手，另以膠帶矇住其雙眼，剝奪其行動自由，並搜刮壬○○身上之財物。嗣庚○○等人在押解壬○○之途中，見己○○駕車尾隨在後，乃再度停車，庚○○等 3人又共同基於上
    開強盜而擄人勒贖之犯意聯絡，由庚○○、戊○○下車強令
    己○○坐上辛○○所駕駛之自小客車，復由戊○○以手銬銬
    住己○○之雙手，及以膠帶矇住雙眼，剝奪其行動自由，庚○○則強取己○○之皮包，計取得壬○○皮包內之現金5、6
    萬元及證件、提款卡等物，暨己○○皮包內之現金2、3萬元
    及證件、提款卡等物，庚○○又要求壬○○、己○○供出提
    款卡之密碼，己○○先告知錯誤之密碼，致庚○○無法順利
    提領，庚○○憤而脅迫稱：如不告知正確密碼，即要讓你們
    死等語，己○○始告知正確之密碼，辛○○遂繼續駕車前往
    南投縣埔里鎮多處設有自動提款機之地點，強令己○○下車
    領取其所有埔里郵局帳號00000000000000號帳戶內之9萬9千
    元，庚○○再自行下車，接續自壬○○之臺灣銀行帳號0000
    00000000號之帳戶內領取 4萬元、自張嘉訓所有之臺灣企銀
    帳號00000000000號帳戶內領取14萬元，總計27萬9千元。嗣
    因己○○苦苦哀求庚○○等人將受有槍傷之壬○○送醫治療
    ，庚○○等3人始中止重傷之犯意，於當日凌晨4時許，駕車
    載送壬○○至南投縣埔里基督教醫院急診室外，令壬○○獨
    自下車就醫，壬○○因失血甚多無力行走，下車後以爬行方
    式往醫院方向求救，經人發現後送入醫院進行治療，始逐漸
    康復。辛○○等人意猶不足，復強將己○○擄至位在南投縣
    埔里鎮○○路11之18號拘禁，再由庚○○等人逼迫己○○交
    出其等之金融機關存摺及印鑑章等物，己○○迫於無奈，只
    得再供出其等之金融機關存摺及印鑑章等物，均放置在台中
    市○區○○路203號8樓之9 住處，庚○○即夥同戊○○駕駛
    壬○○之車輛前往上址（庚○○等人其後又至己○○停車處
    ，開回壬○○之車輛），期間辛○○並迫使己○○交代其住
    處之大樓管理員徐台光稱：該日上午其兄長欲至其住處拜訪
    ，請讓其兄長直接進入住處等語，致使庚○○等人順利侵入
    壬○○及己○○之上開住處，嗣因遍尋不著壬○○、己○○
    之存摺及印鑑章等物，而作罷。另由辛○○迫使己○○說出
    其婆婆吳媛娟之聯絡電話後，由辛○○於同年1月6日上午10
    時51分許，以庚○○之0000000000號行動電話撥打吳媛娟之
    0000000000號行動電話，向吳媛娟勒索稱：己○○為伊等控
    制行動，伊等因逃亡缺錢需交付80萬元等語，嗣經吳媛娟與
    辛○○交涉協調後，以50萬元成交。俟庚○○及戊○○自臺
    中返回後，推由戊○○於該日下午之不詳時點，單獨至南投
    縣宏仁國中取回吳媛娟交付之50萬元後，於該日下午 5時許
    ，戊○○方駕駛壬○○所有之自小客車，將己○○置放在南
    投縣埔里鎮○○路 ○段某不詳地點後離去。上開勒贖所得之
    款項，除由戊○○、辛○○各分得 10多萬元及11萬4千元外
    ，餘均由庚○○取得。嗣經警據報於同年1月7日下午 4時許
    ，在臺中縣大里市○○○路137號「璽邁汽車旅館」323號房
    當場逮捕庚○○，並扣得上開BERETTA廠製之制式手槍1枝（
    含彈匣）、制式92子彈8顆、現金22萬5千8百元、搭配門號0
    000000000號之行動電話機具1支及壬○○所有之汽車駕照、
    行動電話1支及車牌號碼MYF-823號之重型機車行照等物（此
    部分之款項、駕照、行照及行動電話均已發還己○○）；復
    於同日晚間9時許，在臺中縣東勢鎮○○路613之31號，逮捕
    戊○○及辛○○，並扣得現金25萬4千2百元（此部分款項已
    發還己○○）。
三、案經彰化縣警察局和美分局報請台灣彰化地方法院檢察署檢
    察官偵查起訴及同署檢察官移送併案審理。
    理    由
一、訊據被告庚○○、辛○○、戊○○固坦承曾於上開時、地駕
    駛變換車牌之自小客車，由被告庚○○開槍攔阻被害人壬○○，繼而將被害人壬○○、己○○帶上車、取得其隨身財物
    ，並至各處提款機提款，嗣將壬○○送醫後，復將己○○帶
    往南投縣埔里鎮○○路11之18號拘禁，再與被告戊○○前往
    己○○之家中尋找存摺、印鑑無功而返，嗣並以電話與吳媛
    娟聯絡後，由被告戊○○前往宏仁國中拿取現金50萬元，被
    告戊○○及辛○○各分得10餘萬元及 11萬4千元等情不諱，
    惟均矢口否認有使人受重傷、強盜而擄人勒贖之犯行，被告
    庚○○辯稱：因壬○○曾在賭場向伊借款80萬元，當天是要
    去向壬○○討債，然壬○○不肯停車，伊才對其座車輪胎開
    槍射擊，並無意要重傷害壬○○云云；被告辛○○、戊○○
    均辯稱：當時庚○○係將槍彈放在背袋內，伊等事先並不知
    其持有槍彈，亦不知庚○○會開槍射擊壬○○，而當天庚○○係告知伊等要去索討債務，伊等始隨同前往，並非要擄人
    勒贖云云置辯。惟查：
  (一)上開犯罪事實關於被告庚○○、辛○○、戊○○共同前往南
    投縣尋找壬○○，並由被告辛○○負責駕駛改換車牌之自用
    小客車，經被告庚○○開槍射擊壬○○，並由被告庚○○與
    戊○○下車攔阻壬○○，將壬○○強押上車後，嗣被告戊○○並在車上以手銬、膠帶束縛壬○○、己○○之雙手及眼睛
    ，除取得被害人之隨身財物外，並前往各地提款機提領現金
    ，被告戊○○繼而與被告庚○○前往己○○之住處找尋存摺
    、印鑑，但無功而返，嗣再以電話與吳媛娟聯絡後，由被告
    戊○○至宏仁國中拿取吳媛娟所交付之50萬元現金，被告戊○○及辛○○各分得10多萬元，餘歸被告庚○○取得等情，
    除據庚○○、辛○○、戊○○等人分別供承在卷外，核與證
    人壬○○於警詢、偵查中，證人己○○於警詢、偵查及本院
    審理中，證人吳媛娟於偵查及本院審理中，證人徐台光於偵
    查中證述之情節相符（見彰化縣警察局和美分局和警刑字第
    73號卷第20、21頁，93年度他字第41號卷第7至9、10、11頁
    ，93年度偵字第490號卷第42至44、54、71至73、87頁） ，
    並有壬○○自小客車遭槍擊之照片、財團法人埔里基督教醫
    院診斷證明書、帳戶提款明細資料、吳媛娟之通聯紀錄附卷
    可憑 （見原審卷第一宗第56至60頁，93年度偵字第490號卷
    第57至63、109、110頁），且有搭配門號0000000000號之行
    動電話機具1支及上開制式手槍1枝、子彈8顆（原有9顆，其
    中1顆已用以槍擊壬○○） 扣案可佐。而該扣案之槍、彈經
    送鑑定結果，認係具殺傷力之制式義大利貝瑞塔廠製之92DS
    口徑9厘米制式手槍（含彈匣1個，槍枝管制編號為00000000
    00號）及制式子彈（其中7顆具有殺傷力，鑑定過程擊發3顆
    後尚餘4顆，另1顆係不具殺傷力之未發彈），亦有內政部警
    政署93年3月5日刑鑑字第0930015256號槍彈鑑定書在卷可參
    （見原審卷第一宗第73至79頁）。
  (二)被告庚○○雖辯稱：壬○○曾積欠伊80萬元之債務，案發當
    天伊係去處理債務云云。但查：
  1.壬○○於警詢時已陳稱：「我根本不認識被告庚○○、辛○○、戊○○等人，更沒有仇恨或財物之糾紛」等語（見93年
    度偵字第490號卷第72頁反面） ，於偵訊時復結證稱：「我
    不認識被告庚○○，也沒有財務糾紛」、「（問：庚○○等
    人有無向你訴說何事？）他說他們在跑路需要費用」等語（
    見93年度偵字第490號卷第42、43頁） ；被害人己○○於警
    詢亦證稱：歹徒 2人下車，要將伊先生押上車，拿槍的人（
    即被告庚○○）並說他是埔里分局刑事組，．．伊上車後發
    現伊先生被銬上手銬，眼睛被矇上膠帶，伊所有之手提袋被
    拿槍的人搶走，歹徒並稱他們係死刑犯，他們要偷渡到大陸
    ．．．之後他們打電話給伊婆婆吳媛娟，要求伊婆婆付80萬
    元的贖金，後來伊婆婆和他們言明50萬元等語（見上開和警
    刑字第73號卷第20頁反面、第21頁）；證人吳媛娟於本院亦
    結證稱：當時有一個人打行動電話給伊，說己○○在他們控
    制中，他們因逃亡缺錢需要80萬元，但伊說沒有錢，才改為
    50萬元等語 （見本院更一審卷第263頁反面）。足見壬○○
    並未積欠被告庚○○任何債務，否則被告庚○○開槍攔下壬○○及打電話聯絡吳媛娟時，為何不說明來意，反而藉詞係
    刑事組人員或死刑犯需錢逃亡，而向壬○○、己○○及吳媛
    娟強取金錢之理。
  2.至證人壬○○於本院雖曾證稱：伊與庚○○有債務糾紛，因
    伊曾於92年過年後不久，在黑雄南投的賭場，向一位不詳姓
    名之友人借用80萬元現金，後來錢是庚○○拿來的，但我不
    知道錢是否是庚○○的，不過伊借款並未簽立借條等字據，
    事發後伊因對庚○○不服，才說伊與庚○○沒有債務糾紛等
    語（見本院更一審卷第169至176頁），且被告庚○○於原審
    亦提出與壬○○之和解書，其上載明：「甲方（即被告庚○○）同意乙方（即被害人壬○○）積欠之債務80萬元一筆勾
    消，以示誠意」等語（見原審卷第二宗第275頁）。但查：
  (1)被告庚○○就如何貸予壬○○80萬元，其於原審供稱：伊在
    賭場當金主，壬○○在賭場賭輸錢，向伊借80萬元，是分次
    借的，分幾次借無法確定，伊印象中有簽本票，但是還錢後
    不知道有無撕毀或是還給他們云云（見原審卷第一宗第32頁
    反面、第二宗第156頁） ，於本院則供稱：伊是在黑雄的賭
    場交給壬○○80萬元，當時伊係先將錢拿給黑雄，黑雄再借
    給壬○○，壬○○是向黑雄借錢，黑雄再跟伊聯絡，當時壬○○並未簽立任何借據資料云云（見本院更二審卷第86頁反
    面、第155頁反面） ，被告庚○○就該80萬元，係其親手交
    給壬○○，或交給黑雄，再由黑雄轉交；該80萬元係一次交
    給壬○○或分次交付；壬○○有無開立借據等情形，前後所
    供不一，已有瑕疵。
  (2)而上開和解書，證人壬○○於偵查時亦明確證稱：「我在仁
    愛醫院住院期間，一位自稱是辛○○弟弟之男子夥同另二名
    男子至醫院找我，並言稱辛○○等人已被警方查獲，要我簽
    立兩張40萬元本票，協助他們以債務糾紛方式幫他們脫罪」
    等語（見93年度偵字第490號卷第44頁）。
  (3)足見被告庚○○此部分所辯，要屬事後卸責之詞，上開和解
    書應係事後迴護被告庚○○所簽具，與事實不符，均不足採
    信。
  (三)又被告辛○○、戊○○雖辯稱：當時庚○○係告知伊等要去
    索討債務，伊等事先並不知道庚○○攜帶上開槍、彈、手銬
    、膠帶等工具云云。惟查，壬○○並未積欠被告庚○○任何
    債務（包含賭債），被告庚○○自無從提示任何債權憑證供
    被告辛○○、戊○○查看，被告辛○○、戊○○辯稱係要索
    討債務，顯屬無稽。況被告庚○○當時攜帶之犯案工具除制
    式手槍及子彈外，尚有手銬、膠帶等工具，且在午夜凌晨行
    動，被告 3人對於壬○○之行蹤已有充分掌握，顯係有備而
    來。而被告辛○○甚至供稱其為此代為向友人借得一輛自用
    小客車，被告戊○○亦坦承撿取兩面車牌，改掛於自用小客
    車上，足認被告辛○○及戊○○均知悉攔阻壬○○之過程將
    使用非常手段，故改換車牌以掩人耳目。參以壬○○、己○○被帶進自小客車後，旋由被告戊○○以手銬銬住雙手及用
    膠帶矇住雙眼，且於搜刮壬○○、己○○之提款卡後，即沿
    路尋找提款機，由被告庚○○或強令己○○下車提款，事後
    意猶未足，除拘禁己○○，並由被告辛○○看顧，再由被告
    庚○○、戊○○前往己○○之住處，欲找尋存摺及印鑑等物
    ，觀渠等之作案過程，有條不紊，循序漸進，事先顯經過一
    定之謀議、計畫，足徵被告辛○○、戊○○事先應已充分得
    知整個作案細節，是以被告庚○○於飛車追逐過程中開槍射
    擊及持槍敲擊壬○○之舉動，應未超出被告 3人在犯罪前預
    謀認識之範圍，就此部分而言，彼 3人之間當有犯意聯絡，
    且彼 3人於犯罪過程中分別負責駕車、開槍、束縛被害人等
    行為，客觀上亦有彼此分擔犯行，被告 3人應為共同正犯無
    疑。又共同正犯間，非僅就其自己實施之行為負其責任，並
    在犯意聯絡之範圍內，對於他共同正犯所實施之行為，亦應
    共同負責（最高法院32年度上字第1905號判例參照），是被
    告辛○○、戊○○就本案之犯行，應亦負共同正犯之罪責。
    被告辛○○、戊○○上開所辯，及被告庚○○事後於原審及
    本院附合其詞，證稱：當時伊係告知辛○○、戊○○要去處
    理債務，其等事先並不知伊有攜帶槍、彈，辛○○在伊開第
    一槍時有說要離開，伊要求他們兩人事情處理完後再離開，
    當時伊說話的口氣不好，他們應該會怕云云（見原審卷第二
    宗第146頁反面至第150頁，本院上訴卷第二宗第41至44頁）
    ，顯係事後卸責及迴護之詞，均不足採信。
  (四)被告庚○○雖另辯稱當時開槍係瞄準輪胎，目的係要阻止被
    害人壬○○繼續駕駛，無傷害壬○○之故意云云。查，被告
    庚○○等 3人迭供稱：庚○○是在壬○○車速慢下來的時候
    ，朝壬○○的車輛開了一槍等語，且壬○○於93年1月6日警
    詢亦陳稱：「歹徒是在（我）車子行進間，朝我的車子開了
    一槍」等語（見93年度他字第41號卷第11頁）、再於 93年2
    月12日偵訊時陳稱：「後來我因為行經十字路口速度減慢時
    ，庚○○等人將車開到我左手邊，就開槍，我沒有注意到他
    是要射擊輪子或直接朝我射擊」等語 （見93年度偵字第490
    號卷第55頁）、復於本院94年11月17日審理時陳稱：「（問
    ：93年1月6日凌晨 3點多，當時被告庚○○在埔里道路上跟
    你追逐到草屯博愛路，兩車相近的時候車速大約多少？）車
    速已經很慢了」、「（問：當時庚○○是持槍對你的車子輪
    胎部位開槍，或是車體部位開槍？）我沒有注意，但是子彈
    有打到我的背部」等語（見本院更一審卷第169頁） ，益見
    被告庚○○係在被害人壬○○所駕車輛已減速但仍在行駛之
    狀態中朝該車開槍，衡情對方之車輛雖係在慢速行駛中，然
    仍持續在移動位置，難以掌握描準對象，如任意開槍，即可
    能傷害車內人員，是被告庚○○由客觀情況應可以預見子彈
    有可能射中被害人壬○○，並可能導致其身體器官因受槍傷
    而造成毀敗或無法醫治之重傷結果，惟被告庚○○仍執意開
    槍，足信其認為縱使發生該結果亦無違背其本意，是其主觀
    上應有重傷害之不確定故意。至被告庚○○與被害人壬○○
    素無仇隙，其意在非法取財，其主觀上當不至存有必致被害
    人壬○○於死之犯意，即難認其有何殺人之不確定故意，併
    予敘明。又被害人壬○○於中彈後，受有背部開放性傷口（
    參前述財團法人埔里基督教醫院診斷證明書），住院醫治後
    ，未達重傷害之程度，是以被告庚○○所為即屬重傷未遂。
    被告庚○○辯稱開槍時沒有傷害被害人壬○○之犯意云云，
    不可採信。又被告等3人於93年1月6日凌晨4時許，將被害人
    壬○○載往埔里基督教醫院就醫，足信其等已中止前揭犯意
    ，並著手防止發生重傷結果，為中止犯。至於被告庚○○以
    槍托部位敲擊被害人壬○○之頭部，造成其頭部外傷併頭皮
    撕裂傷等情（參上開診斷書），係在開槍射擊、攔停被害人
    壬○○之後接續實施，相隔時間短暫，且手段密接連貫，應
    認係基於同一犯意，而非各別萌生之數個犯意，而其開槍射
    擊及以槍托重擊頭部等情，應屬一個重傷犯行之接續行為，
    而非數個獨立之犯行。被告庚○○辯稱其以槍托重擊頭部僅
    係普通傷害云云，亦不足取。
  (五)另被告辛○○雖辯稱：伊並未打電話向被害人壬○○及吳媛
    娟要求錢財云云，而被告庚○○亦供稱電話係其本人所撥打
    打云云（見原審卷第一宗第34頁反面，本院上訴卷第二宗第
    66頁）。惟查，被害人己○○於偵查及本院審理時均明確證
    稱：打電話時被告庚○○及戊○○已經到伊台中住處尋找存
    摺、印鑑等財物，且伊在車上有聽見被告 3人交談之聲音，
    故伊能確定打電話之人即為被告辛○○等情（見93年度偵字
    第490號卷第43頁，本院更二審卷第193頁反面），足見被告
    辛○○此部分所辯，及被告庚○○此部分所證，均與事實不
    符，委無可取。
  (六)被告庚○○之選任辯護人雖另以：被告庚○○係因涉及槍擊
    丁○○案件，由警方追緝在案，到案後警方係針對丁○○之
    案情部分進行偵查，有關本案壬○○之部分，是被告庚○○
    主動供出，應有自首規定之適用等語，為其辯護。然查，警
    方於查獲被告庚○○之前一天晚上，就從監聽之內容中，聽
    到被告庚○○等人談到涉及南投押人及槍擊事件，所以在查
    獲之前一天晚上，警方即向南投警方查證，知道南投轄區有
    發生擄人勒贖及槍擊案，在逮捕被告庚○○之前，南投分局
    即將重大刑案通報單傳真給彰化縣警察局和美分局，通報單
    上就有記載被害人的姓名及大致犯案經過情形等節，業據證
    人即承辦之警員丙○○於本院證述在卷（見本院更二審卷第
    192、193頁），警方於逮捕被告庚○○前既已知悉本案，被
    告庚○○自無自首規定之適用，選任辯護人此部分所辯，委
    無足採。選任辯護人雖認丙○○上開所證，並無其他證據足
    資佐證，惟證人丙○○既已到庭為交互詰問，並具結擔保其
    證言之真實性，況丙○○與被告庚○○既無仇隙，亦無故為
    攀陷之必要，此部分事證已明，本院認無庸再為調查。
  (七)綜上所述，足證被告庚○○等 3人上開所辯顯係飾卸之詞，
    不足採信。本案罪證明確，彼 3人之犯行均堪以認定。而證
    人吳媛娟已於本院證述明確，詳如前述，被告庚○○聲請再
    傳訊吳媛娟，亦無必要，附此敘明。
二、按被告以外之人於偵查中向檢察官所為之陳述，除顯有不可
    信之情況者外，得為證據。是否「顯有不可信之情況」，係
    由法院依該偵查中陳述之外部情況以為判斷。查，證人壬○○、己○○、吳媛娟及徐台光上開於偵查中所證，經諭知證
    人具結之義務及偽證之處罰並命朗讀結文具結後，以證人之
    身分陳述事件之經過，檢察官就上開偵查訊問之實施，並無
    任何違反相關規定之瑕疵，雖被告之選任辯護人張績寶律師
    曾於原審主張壬○○、己○○、吳媛娟於偵查中所證，並無
    證據能力（其他之辯護人均未主張），但並未說明任何理由
    ，且本院又查無其他顯有不可信之情況，是上開證人於偵查
    中所證，依刑事訴訟法第 159條之2第2項之規定，應有證據
    能力；次按被告以外之人於司法警察官或司法警察調查中所
    為之陳述，與審判中不符時，其先前所為之陳述具有較可信
    之特別情況，且為證明犯罪事實存否所必要者，得為證據，
    刑事訴訟法第159條之2定有明文。查，被害人壬○○、己○○於警詢所指述如何遭開槍攔下，如何遭綑綁，如何遭強取
    財物，嗣後己○○如何遭拘禁及交付50萬元始獲釋放等情，
    核與渠等 2人於法院審理時所證均相符合，依刑事訴訟法第
    159條之2之規定反面解釋，自有證據能力。至壬○○於本院
    審理時所證：曾積欠被告庚○○80萬元云云，與其於警詢時
    所述不符，然壬○○於本院所證顯與事實不符，已詳如前述
    ，是有關壬○○與被告庚○○間究有無債務關係，應以壬○○於警詢所證具有較可信之特別情況，且為證明犯罪事實所
    必要，更與其於偵查中結證之情節相符，依刑事訴訟法第15
    9條之2之規定，此部分之陳述，應以壬○○於警詢之陳述為
    可採。另警方在南投縣國姓鄉○○村○○路 156號旁山坡之
    空屋進行搜索時，被告庚○○雖不知誰是房屋之實際所有權
    人，惟該處既已成為被告庚○○藏放物品之據點，可知實際
    上被告庚○○對該處已有支配管領之能力，從而警方進入搜
    索只要徵得事實上管理人即被告庚○○之同意，即不致侵犯
    其權益，何況警方所查扣之物品確係被告庚○○所有，亦經
    被告庚○○自承在卷，自無侵犯他人財產權之虞，是此部分
    經事實上管理人即被告庚○○同意而實施搜索所查扣之證物
    ，亦應具有證據能力，均附此敘明。
三、查被告等人行為後，關於刑法第55條牽連犯之規定，雖經總
    統於94年2月2日公布廢除，並自95年7月1日起生效，惟廢除
    牽連犯後須依數罪併罰之規定處罰，經比較後並非較有利於
    被告等人，依修正後刑法第2條第1項前段之規定，自應適用
    行為時即修正前刑法第55條牽連犯之規定；再刑法第47條關
    於累犯之規定，由「受有期徒刑之執行完畢，或受無期徒刑
    或有期徒刑一部之執行而赦免後， 5年以內再犯有期徒刑以
    上之罪者，為累犯，加重本刑至2分之1」，修正為「受徒刑
    之執行完畢，或一部之執行而赦免後， 5年以內故意再犯有
    期徒刑以上之罪者，為累犯，加重本刑至2分之1」，依被告
    庚○○之前科紀錄，無論依修正前、後刑法第47條之規定均
    構成累犯，修正後之法律，並未較有利於行為人，此部分亦
    應適用修正前之規定；又刑法第 33條第5款關於罰金刑之規
    定，由「罰金： 1元以上」，修正為「罰金：新臺幣1000元
    以上，以百元計算之」，本案刑法第 339條之2第1項關於罰
    金刑部分，經比較新、舊法結果，應適用被告行為時法即修
    正前刑法第339條之2第1項之規定較有利於行為人 （即修正
    前該條項有關罰金之部分，最低為銀元 1元，修正後則為新
    台幣1000元）。另修正後刑法第28條規定「二人以上共同實
    行犯罪之行為者，皆為正犯」，與修正前刑法第28條規定「
    二人以上共同實施犯罪之行為者，皆為正犯」相較，僅有「
    實行」與「實施」之差異。依據立法說明，修正後刑法第28
    條旨在排除「陰謀共同正犯」與「預備共同正犯」，本件無
    論依修正後刑法或修正前刑法，均無礙於共同正犯之成立，
    且此項變動亦不影響行為人之刑罰法律效果，自不生比較之
    問題；而修正後刑法第55條除刪除牽連犯之規定後，亦僅作
    文義上之修正，有關想像競合犯之規定並未變更，亦不生比
    較之問題；再有關中止犯之規定，刑法修正前原列於第27條
    ，修正後除改列為第27條第1 項外，文義並未修正，亦不生
    比較之問題，合先敘明。
四、按結合犯乃係將二以上之獨立犯罪行為，依法律規定結合成
    一罪，其主行為為基本犯罪，舉凡利用基本犯罪之時機，而
    起意為其他犯罪，二者間具有意思之聯絡，即可成立結合犯
    ，至他罪之意思，不論起於實施基本行為之初，即為預定之
    計畫或具有概括之犯意，抑或出於實施基本行為之際，而新
    生之犯意，亦不問其動機如何，只須二行為間具有密切之關
    連，而有犯意之聯絡，事實之認識，即可認與結合犯之意義
    相當。故刑法第 332條第2項第3款犯強盜而擄人勒贖罪為結
    合犯，係著眼於強盜與擄人勒贖間，接連發生之可能性高，
    危害亦鉅，乃依法律規定，結合強盜、擄人勒贖二個獨立之
    犯罪行為，而成為一個犯罪，並加重其刑；其成罪並不以二
    者均出於預定之計畫為必要，僅須發生在時間上有銜接性，
    地點上具關連性即可，初不問係先強盜後擄人勒贖或先擄人
    勒贖後強盜，均足構成本罪。又懲治盜匪條例廢止後，犯強
    盜及擄人勒贖罪，如符合結合犯之要件，即應回歸適用刑法
    第 332條第2項第3款予以處罰，無仍適用吸收理論認強盜罪
    應吸收於擄人勒贖犯罪中，而僅論以擄人勒贖罪之餘地，最
    高法院 93年台上字第947號判決可資參照。查，本件壬○○
    既未積欠被告庚○○債務，亦與被告庚○○並無任何財務糾
    紛，已如前述，被告庚○○竟夥同被告辛○○、戊○○等人
    ，持搶架擄被害人壬○○夫婦上車，並強盜被害人壬○○夫
    婦之財物外，另向被害人壬○○之母吳媛娟勒贖上開現金，
    足見被告庚○○等 3人主觀上具有強盜而擄人勒贖之意圖無
    訛。核被告庚○○、辛○○、戊○○所為，均係犯刑法第27
    8條第3項、第1項之重傷害未遂罪及同法第332條第2項第3款
    之強盜而擄人勒贖罪及修正前同法第 339條之2第1項之以不
    正方法由自動付款設備取得他人財物罪（指庚○○持提款卡
    冒領款項之部分）。被告辛○○、戊○○又另犯槍砲彈藥刀
    械管制條例第7條第4項之未經許可持有手槍罪、同條例第12
    條第 4項之未經許可持有子彈罪。被告庚○○、辛○○、戊○○就上開強盜而擄人勒贖、重傷未遂及以不正方法由自動
    付款設備取得他人財物罪犯行；被告辛○○、戊○○另就持
    有上開槍彈部分，均有犯意之聯絡及行為之分擔，均應論以
    共同正犯。公訴人雖認被告庚○○、辛○○、戊○○就在車
    上以手銬銬住壬○○、己○○，而強取渠等財物，並至己○○上開台中市之住處未尋得存摺、印鑑之部分，係犯刑法第
    330條第1項之加重強盜罪嫌，另就勒贖50萬元之部分，係犯
    刑法第347條第1項之擄人勒贖罪嫌（見起訴書及原審卷第一
    宗第99頁公訴人之陳述）。但查，被告庚○○、辛○○、戊○○若係基於強盜之犯意，則渠等於強盜取得被害人壬○○
    、己○○之財物後，理應立即釋放被害人，然渠等不僅未予
    以釋放，又繼續強押被害人，嗣因己○○苦苦哀求，始將壬○○載至埔里基督教醫院先行釋放，並繼續強押、拘禁己○○，復向吳媛娟勒贖50萬元得手，揆諸上開說明，被告庚○○、辛○○、戊○○顯非基於單純之強盜意圖，而係基於強
    盜而擄人勒贖之意圖，強盜被害人財物，並向被害人家屬取
    贖，是被告庚○○、辛○○、戊○○等人就此部分，應係犯
    刑法第 332條第2項第3款之強盜而擄人勒贖罪，公訴人之起
    訴法條雖有未洽，然基本事實相同，本院自得變更起訴法條
    ，而依強盜而擄人勒贖罪論處。被告等 3人強令被害人壬○○、己○○上車，及將己○○拘禁於空屋內之犯行，及以危
    害生命之方式脅迫被害人己○○告知提款卡密碼，暨使其得
    以進入臺中住處尋找存摺等物，均屬強暴、脅迫之行為，不
    另論罪，至被告庚○○強迫己○○下車，自提款機提領款項
    而強盜財物之部分，應為強盜而擄人勒贖之部分行為，不另
    論罪，公訴人認被告等3人就此部分，亦涉有刑法第339條之
    2第1項之罪，即有未洽。被告庚○○雖多次從提款機冒領存
    款，然係基於一個強盜而擄人勒贖之犯意，接續取得財物之
    行為，應僅論以一罪。被告等 3人重傷壬○○而中止未遂之
    部分，應依刑法第27條第1項前段之規定減輕其刑。被告等3
    人於強盜而擄壬○○勒贖之行為持續中，因見己○○駕車跟
    隨於後，又基於強盜而擄人勒贖之犯意，強擄己○○，應認
    係基於一個強盜而擄人勒贖之行為同時侵害壬○○及己○○
    之法益，應依刑法第55條想像競合犯之規定，從強盜而擄人
    勒贖己○○之部分處斷。被告辛○○、戊○○上開一行為同
    時持有槍彈之部分，亦應依想像競合犯之規定，論以持有制
    式手槍罪。被告庚○○所犯上開 3罪間，被告辛○○、戊○○所犯上開 4罪間，均有方法、結果之牽連關係，應依修正
    前刑法第55條牽連犯之規定，從較重之強盜而擄人勒贖罪處
    斷（被告庚○○購入上開槍彈之時間，與本案相距達5、6個
    月之久，足見被告庚○○購買上開槍彈時，並非專為犯本案
    而準備，故其嗣後起意以上開槍彈犯此案，與其所犯未經許
    可持有槍彈之部分，不能認有修正前刑法第55條牽連犯之關
    係）。被告庚○○有犯罪事實欄所載之前科犯行，於 89年7
    月23日假釋期滿未經撤銷，以執行完畢論，有臺灣高等法院
    被告全國前案紀錄表在卷可稽，其於受有期徒刑執行完畢後
    5年內，再犯本件有期徒刑以上之罪， 為累犯，除強盜而擄
    人勒贖之本刑為死刑或無期徒刑部分依法不得加重外，餘應
    加重其刑，被告庚○○就重傷未遂部分，並依法先加重其刑
    後減輕之。另被告庚○○於92年5月27槍擊丁○○ （此部分
    業經本院前審判處有期徒刑4年確定），與本案於 93年1月6
    日槍擊壬○○，兩案相隔已逾 7月之久，難認係基於概括犯
    意反覆為之，故不成立連續犯，附此說明。
五、原審以被告等 3人罪證明確，予以論罪科刑，固非無見，惟
    查：(一)被告庚○○原先未經許可而持有上開槍彈，嗣後另萌
    強盜而擄人勒贖之犯意，而與被告辛○○、戊○○等人共同
    持前述手槍、子彈犯案，則其持有上述槍、彈時，原無將上
    述槍、彈供犯他罪使用之意圖，其後始另行起意持上開槍、
    彈實施本件強盜而擄人勒贖行為，則其後為實施強盜而擄人
    勒贖而持有上述手槍、子彈之行為，係原先單純持有繼續犯
    之一部分，不容裂割而論以另一持有之罪；故其持有手槍、
    子彈之行為與上開強盜而擄人勒贖，並無方法、結果之牽連
    關係，應予分論併罰。其就未經許可持有手槍、子彈之行為
    ，既不能與強盜而擄人勒贖行為成立牽連關係，則其就未經
    許可持有手槍、子彈之部分，即無與被告辛○○、戊○○等
    人成立共同正犯，原判決認此部分（未經許可持有手槍、子
    彈之行為），被告庚○○、辛○○、戊○○成立共同正犯，
    已有未合。(二)被害人壬○○並未積欠被告庚○○任何債務，
    是被告庚○○等人上開所為應成立強盜而擄人勒贖罪，已如
    前述，原判決認被告庚○○等人係為催討債務始為上開行為
    ，故不成立擄人勒贖罪，尤有違誤。(三)被告庚○○等 3人係
    共同成立強盜而擄人勒贖、重傷害未遂及以不正方法由自動
    付款設備取得他人財物罪（被告辛○○、戊○○另成立未經
    許可持有手槍罪），且所犯之該 3罪具有牽連犯關係之裁判
    上一罪，已如前述，原判決認被告庚○○等 3人係成立重傷
    未遂、剝奪他人行動自由及強制等罪（被告辛○○、戊○○
    另成立未經許可持有手槍罪），且重傷害未遂、剝奪他人行
    動自由及強制等罪係具有牽連犯關係之裁判上一罪（被告辛○○、戊○○並與未經許可持有手槍罪等共 4罪間成立牽連
    關係），適用法律顯有違誤。(四)再者，被告庚○○係在被害
    人壬○○所駕車輛已減速但仍在行駛之狀態中朝該車開槍，
    原判決認被告庚○○係在被害人壬○○所駕車輛高速行駛狀
    態下，朝該車開槍，難稱妥適；(五)按刑法第339條之2第1 項
    之罪，其所謂「不正方法」，係泛指一切不正當之方法而言
    ，並不以施用詐術為限，例如以強暴、脅迫、詐欺、竊盜或
    侵占等方式取得他人之提款卡及密碼，再冒充本人由自動提
    款設備取得他人財物，或以偽造他人之提款卡由自動付款設
    備取得他人財物等等，均屬之。本件係被告等 3人強令壬○○夫妻交出皮包內之提款卡等物，並脅迫己○○告知提款密
    碼，然後再駕車至南投縣埔里鎮多處設有自動提款機處，由
    被告庚○○親自或喝令己○○下車提款，合計取得 27萬9千
    元等情，已詳如前述，則上開由被告庚○○冒充壬○○夫妻
    由自動提款機領取壬○○夫妻及「張嘉訓」銀行帳戶內存款
    之行為，即與前揭罪名之構成要件相當（被告等人脅迫己○○本人由自動提款機領款部分，因非冒用他人之名義提款，
    不構成該罪，應認係強盜而擄人勒贖之部分行為，不另論罪
    ，已如前述），乃原判決理由竟謂：上開罪名所規定之「以
    不正方法由自動付款設備取得他人之物」，文義上應係指以
    偽卡或冒用他人提款卡等詐欺方法，惟被害人己○○係告知
    密碼後由自己或由被告庚○○提領現金，縱係在受強迫下所
    為，仍與施用詐術無關，即不應論以該罪云云，其中關於被
    告等人強取壬○○夫妻之提款卡及密碼後，由被告庚○○由
    自動提款機領款部分不成立刑法第339條之2第1 項之罪部分
    之論斷，依上說明，顯有違誤。被告庚○○上訴意旨否認有
    擄人勒贖之犯行，被告辛○○、戊○○上訴意旨否認有未經
    許可持有手槍及擄人勒贖等犯行，雖均無理由，但原判決既
    有上述可議之處，應由本院將原判決予以撤銷改判。爰審酌
    被告庚○○、辛○○均素行不佳（曾有犯罪前科，已如前述
    ），猶不知悔改，持制式槍彈槍傷被害人壬○○，手段殘暴
    ，強盜而擄人勒贖，嚴重影響社會治安，而被告戊○○犯案
    時僅年滿18歲，涉世未深，且其與被告辛○○於本案中均係
    受被告庚○○指示而犯罪，非居於主導地位，事後各分得10
    餘萬元贓款，並參酌被告等 3人犯罪之動機、目的、手段、
    所生危害、其 3人犯罪情節之輕重及犯後猶飾詞卸責等一切
    情狀，分別量處如主文所示之刑，又被告 3人犯強盜而擄人
    勒贖罪，危害社會治安甚鉅，依其犯罪性質認有褫奪公權之
    必要，併分別宣告褫奪公權。扣案如附表之制式手槍及子彈
    均為違禁物，應依法宣告沒收。至於子彈射擊後之殘存物或
    不發彈，已非違禁物，故不予宣告沒收。再者，扣案裝有00
    00000000號SIM卡之行動電話1支，係被告庚○○所有，業據
    其供承在卷，且係被告辛○○用以打電話要求被害人壬○○
    、吳媛娟給付現款之物，已認定如前，爰依法宣告沒收。至
    該電話中之 SIM卡，依政府頒佈之定型化契約條款，其所有
    權仍歸屬於電信公司，故此部分不予宣告沒收。而其餘之扣
    案物 （包括行動電話7支、防彈衣1件、無線電1支、肩式槍
    套1件、背心槍套1件、警察長袖上衣2件、警帽3頂，及警察
    長褲1件等物） ，因無證據足認與本案有何關聯，起訴書亦
    未請求宣告沒收，亦均不予宣告沒收。另移送併辦之事實（
    93年度偵字第2598號）與起訴事實係屬同一事實，本院自應
    併予審判，附此敘明。
據上論結，應依刑事訴訟法第369條第1項前段、第364條、第300
條、第299條第1項前段、槍砲彈藥刀械管制條例第7條第4項、第
12條第4項、刑法第2條第1項前段、第11條前段、第28條、第278
條第1項、第3項、第332條第2項第3款、第55條 （想像競合犯）
、第27條第1項、第37條第2項、第38條第1項第1款、修正前刑法
第339條之2第1項、第47條、第55條 （牽連犯），修正前罰金罰
鍰提高標準條例第1條前段，判決如主文。
本案經檢察官乙○○到庭執行職務。
中    華    民    國    95    年    12    月    18    日
              刑事第十庭  審判長法  官  林  照  明
                                法  官  李  平  勳
                                法  官  蔡  名  曜
上列正本證明與原本無異。
如不服本判決應於收受送達後十日內向本院提出上訴書狀，其未
敘述上訴之理由者並得於提起上訴後十日內向本院補提理由書（
均須按他造當事人之人數附繕本）。
                                書記官  劉  恒  宏
中    華    民    國    95    年    12    月    19    日
附表：
┌──┬─────────────┬──────────────────────┐
│編號│         槍枝型式         │備                                        註│
├──┼─────────────┼──────────────────────┤
│ １ │制式義大利BERETTA廠製92DS │(一)槍枝部分：槍枝管制編號為0000000000號      │
│    │口徑9厘米制式手槍1枝（含彈│(二)子彈部分原扣案8顆，其中1顆為不發彈，不具殺│
│    │匣1個）及制式子彈4顆      │  傷力，另外 3顆於鑑定過程射擊用盡，亦喪失殺│
│    │                          │  傷力，所餘4顆仍具殺傷力。                 │
└──┴─────────────┴──────────────────────┘
                                                    Ｒ


司法院資訊處製作；財團法人民間司法改革基金會備份。
